【裁判字號】    88,訴,1066
【裁判日期】    890131
【裁判案由】    拆屋還地
【裁判全文】
臺灣嘉義地方法院民事判決  八十八年度訴字第一０六六號
    原      告  庚○○
    訴訟代理人  余伯榮律師
    被      告  丁○○
              （張嘉成承受訴
                己○○
              （張嘉成承受訴
                乙○○
              （張嘉成承受訴
    兼右三人
    法定代理人  吳瓊玉
              （張嘉成承受訴
    被      告  戊○○
                丙○○
                甲○○○
右當事人間請求拆屋還地事件，本院判決如左：
    主      文
被告應將坐落嘉義市○○○段四七六之十九地號土地內如附圖所示Ａ部分面積０．０
０九二公頃上之磚木竹造房屋拆除，將土地交還原告。
訴訟費用由被告負擔。
本判決於原告以新台幣肆拾陸萬元供擔保後，得假執行。
    事      實
甲、原告方面：
  一、聲明：求為判決如主文第一項所示，並陳明願供擔保請准宣告假執行。
  二、陳述：
    （一）坐落嘉義市○○○段四七六之十九地號土地（下稱系爭土地），係分割自
          同段四七六之二地號土地，原告之祖先蕭長順乃該四七六之二地號土地之
          共有人，其應有部分為十二分之一，嗣蕭長順於民國十七年七月十一日死
          亡，由蕭考繼承其應有部分，迨蕭考於四十五年二月三日死亡後，又由原
          告等人共同繼承。嗣因訴外人蕭地雄提起分割共有物之訴，經本院七十七
          年度訴字第五六九號、臺灣高等法院臺南分院八十三年度上更二字第一０
          七號及最高法院八十五年度台上字第一五一三號判決確定，由原告分得系
          爭土地。
    （二）已故許榮懷在系爭土地內如附圖所示Ａ部分面積０．００九二公頃上，建
          造磚木竹造房屋一棟（門牌號碼嘉義市○○路一二四巷二六弄十七號），
          許榮懷死亡後，由其女即張許金葉及被告甲○○○共同繼承該房屋之所有
          權，嗣張許金葉於八十七年年底死亡，由其子女即張嘉成及被告戊○○、
          丙○○繼承，張嘉成復於八十八年十二月十日死亡，而由其配偶及子女即
          被告吳瓊玉、丁○○、己○○、乙○○繼承。原告前以張許金葉為被告訴
          請拆屋還地，漏未列被告甲○○○為被告，經本院八十七年度訴字第五三
          九號以當事人不適格為由判決原告敗訴確定。查被告並無任何合法權源以
          占用系爭土地，惟其等公同共有之房屋竟占用系爭土地如附圖所示Ａ部分
          面積０．００九二公頃，爰依民法第七百六十七條之規定，訴請判命被告
          將系爭土地內如附圖所示Ａ部分面積０．００九二公頃上之磚木竹造房屋
          拆除並將土地交還原告。
  三、證據：提出土地登記謄本、本院八十七年度訴字第五三九號民事判決各一件及
      戶籍謄本四件為證，並聲請本院調閱本院八十七年度訴字第五三九號拆屋還地
      民事事件卷宗。
乙、被告方面：
  一、聲明：求為判決原告之訴及假執行之聲請均駁回。
  二、陳述：坐落系爭土地內如附圖所示Ａ部分面積０．００九二公頃上之磚木竹造
      房屋，確係許榮懷所建造，許榮懷於臺灣光復前死亡，其長女張許金葉於八十
      七年十二月三十一日死亡，張許金葉之長子張嘉成亦已於八十八年十二月十日
      死亡，上開房屋固為被告因繼承而公同共有。惟蕭長順在世時曾與被告方面以
      口頭約定將上開房屋之基地分割予被告方面取得，且其地價稅前此亦均由被告
      方面繳納，足見被告並非無占用系爭土地如附圖所示Ａ部分面積０．００九二
      公頃之合法權利，原告訴請被告拆屋還地，自非有理由。
    理    由
一、本件當事人張嘉成於訴訟程序進行中死亡，原告依民事訴訟法第一百七十五條第
    二項之規定，聲明由其繼承人即被告吳瓊玉、丁○○、己○○、乙○○承受訴訟
    ，並無不合，爰將其等列為被告，合先明。
二、原告主張：系爭土地為伊因判決分割而取得，被告無合法占用系爭土地之權利，
    惟其等共同共有之磚木竹造房屋竟占用其中如附圖所示Ａ部分面積０．００九二
    公頃，依民法第七百六十七條之規定，伊得請求被告拆屋還地等情，爰本於所有
    權之作用，求為命被告將系爭土地內如附圖所示Ａ部分面積０．００九二公頃上
    之磚木竹造房屋拆除，將土地交還於伊之判決。被告則以：原告之祖先蕭長順曾
    以口頭約定將上開房屋之基地分割予被告方面取得，且其地價稅均由被告方面繳
    納，難謂其等無合法占用系爭土地如附圖所示Ａ部分面積０．００九二公頃之權
    利，原告訴請其等拆屋還地，非有理由等語，資為抗辯。
三、經查：系爭土地為原告因判決分割而取得，其中如附圖所示Ａ部分面積０．００
    九二公頃上之磚木竹造房屋，乃已故許榮懷所建造之未辦保存登記房屋，許榮懷
    之妻許石梗及長女張許金葉夫妻均已死亡，張許金葉之長子張嘉成嗣後亦已死亡
    ，上開房屋遂由被告甲○○○（許榮懷之女）、戊○○、丙○○（張許金葉之子
    女）、吳瓊玉、丁○○、己○○、乙○○（張嘉成之配偶及子女）因繼承而公同
    共有之事實，為兩造所不爭執，並有土地登記謄本、本院八十七年度訴字第五三
    九號民事判決各一件及戶籍謄本四件為證，復經調閱本院八十七年度訴字第五三
    九號拆屋還地民事事件卷宗查明無誤，堪信為實在。
四、被告雖辯稱：原告之祖先蕭長順曾以口頭約定將上開房屋之基地分割歸被告方面
    取得等語，惟為原告所否認，被告復未能舉證加以證明，自難信為真實。又張許
    金葉在本院八十七年度訴字第五三九號拆屋還地民事事件所提地價稅納稅單、繳
    款單及繳納通知書共十七張，僅足證明張許金葉於五十八年至六十九年間曾繳納
    蕭長順之土地地價稅，而不能證明張許金葉或其被繼承人曾就上開房屋之基地，
    與有處分權之人成立買賣、贈與、租賃、使用借貸或其他法律關係，足可使嗣後
    因判決分割而取得系爭土地之原告承受土地被占有使用之義務。是被告抗辯：其
    等有占用系爭土地如附圖所示Ａ部分面積０．００九二公頃之合法權利等語，並
    無可採。原告主張被告為無權占有，堪信為實在。
五、按所有人對於無權占有或侵奪其所有物者，得請求還之，對於妨砉其所有權者，
    得請求除去之，民法第七百六十七條定有明文。如前所述，系爭土地為原告所有
    ，其中如附圖所示Ａ部分面積０．００九二公頃上有被告因繼承而公同共有之磚
    木造房屋（此經本院八十七年度訴字第五三九號拆屋還地民事事件承辦法官會同
    地政機關測量員勘測後，製有複丈成果圖附於該民事事件卷內可憑），且被告又
    無占有該部分土地之合法權源，則原告訴請被告將系爭土地內如附圖所示Ａ部分
    面積０．００九二公頃上之磚木竹造房屋拆除，將土地交還原告，自屬有理由，
    應予准許。
六、原告陳明願供擔保請准宣告假執行，經核並無不合，爰酌定相當之擔保金額，併
    准許之。
七、據上論結，本件原告之訴為有理由，依民事訴訟法第七十八條、第八十五條第一
    項前段、第三百九十條第二項，判決如主文。
中      華      民      國    八十九    年     一       月    三十一    日
                                臺灣嘉義地方法院民事庭
~B法      官  春生
右正本證明與原本無異。
如不服本判決，應於判決送達後廿日之不變期間內，向本院提出上訴狀。
中      華      民      國    八十九    年       二     月       二     日
~B法院書記官  王博昭


司法院資訊處製作；財團法人民間司法改革基金會備份。
